---
title: "Дисперсионный анализ, часть 1"
subtitle: "Математические модели в зоологии"
author: 
  - Марина Варфоломеева
  - Анастасия Лянгузова
company: 'Каф. Зоологии беспозвоночных, СПбГУ'
output:
  xaringan::moon_reader:
    self-contained: true
    lib_dir: libs
    css: [default, tamu-fonts, ninjutsu, "assets/xaringan-themer.css", "assets/xaringan.css"]
    df_print: default
    nature:
      highlightStyle: vs
      highlightLines: true
      countIncrementalSlides: false
      titleSlideClass: [middle, left, inverse]
      beforeInit: "assets/macros.js"
    includes:
      in_header: "assets/xaringan_in_header.html"
      after_body: "assets/xaringan_after_body.html"
---


```{r setup, include = FALSE, cache = FALSE, purl = FALSE}
source("assets/xaringan_setup.R")
library(xaringanExtra)
use_tile_view()
use_scribble()
use_search(show_icon = FALSE)
use_progress_bar(color = "#98BF64", location = "bottom", height = "10px")
use_freezeframe()
# use_webcam()
# use_panelset()
# use_extra_styles(hover_code_line = TRUE)

# http://tachyons.io/docs/
# https://roperzh.github.io/tachyons-cheatsheet/
use_tachyons()
source('support_mathmethr.R')
```

```{r libs, echo=FALSE}
library(ggplot2)
theme_set(theme_bw())
library(grid)
library(gridExtra) # to rescale legend
```

## Знакомимся c дисперсионным анализом

### Вы сможете

- Объяснить, в чем опасность множественных сравнений, и как с ними можно бороться;
- Рассказать, из каких частей состоит общая изменчивость;
- Перечислить и проверить условия применимости дисперсионного анализа;
- Интерпретировать и описать результаты, записанные в таблице дисперсионного анализа;
- Провести множественные попарные сравнения при помощи post hoc теста Тьюки, представить и описать их результаты.

---

class: middle, center, inverse

## Разведочный анализ данныx (EDA)

---

## Пример: сон у млекопитающих

Известно, что у разных млекопитающих продолжительность сна сильно варьирует. Ленивцы и коалы спят до 20 часов в сутки, а  кому-то достаточно и пары часов. Условия жизни у всех тоже разные. Давайте проверим, есть ли связь между продолжительностью сна и уровнем опасности среды.

- `TotalSleep` --- общая продолжительность сна. В нашем анализе это будет зависимая переменная;
- `Danger`  --- уровень опасности среды для вида, пять градаций (1 - 5).

.tiny[ 
Данные: Allison, Cicchetti (1976), электронная версия [Statlib database](http://lib.stat.cmu.edu)
]

---

## Читаем данные из файла одним из способов

### Чтение из xlsx
```{r}
library(readxl)
sleep <- read_excel(path = 'data/sleep.xlsx', sheet = 1)
```

### Чтение из csv

```{r}
sleep <- read.table('data/sleep.csv', header = TRUE, sep = '\t')
```

---

## Все ли правильно открылось?

```{r}
str(sleep) # Структура данных
head(sleep, 2)     # Первые несколько строк файла
```


```{r}
# Сделаем sleep$Danger фактором
sleep$Danger <- factor(sleep$Danger, levels = 1:5, labels = c('очень низкий', 'низкий', 'средний', 'высокий', 'очень высокий'))
```

---

## Знакомимся с данными

Есть ли пропущенные значения (особенно, в переменных, которые нас интересуют)?

```{r}
colSums(is.na(sleep))
```

К счастью, про уровень опасности (`Danger`) информация есть для всех объектов.

Но есть пропущенные значения продолжительности сна (`TotalSleep`). 

---

## Каков объем выборки?

В одной из переменных, которые нам интересны, есть пропущенные значения. Это нужно учесть при рассчете объема выборки.

Удалим из датафрейма `sleep` строки, где `TotalSleep` принимает значение `NA`.

```{r}
sl <- sleep[!is.na(sleep$TotalSleep), ]
```


Дальше будем работать с датафреймом `sl`. В нем нет пропущенных значений в интересующих нас переменных.

```{r}
nrow(sl)
```

Каков объем выборки в каждой группе?

```{r}
table(sl$Danger)
```

---

## Задание 1

А теперь хорошо бы посмотреть на данные...

Дополните код, чтобы построить точечный график зависимости общей продолжительности сна (`TotalSleep`) от уровня опасности среды (`Danger`).


```{r eval=FALSE}
library( )
theme_set(theme_bw())

ggplot(data = , aes(x = , y = )) + 
  geom_ (position = position_jitter(width = 0.05))
```

```{r gg-points, echo=FALSE, purl=FALSE}
library(ggplot2)
theme_set(theme_bw())
ggplot(data = sl, aes(x = Danger, y = TotalSleep)) + 
  geom_point(position = position_jitter(width = 0.05))
```

---

## Решение 1

```{r gg-points, echo=TRUE, purl=FALSE}
```

Точечный график --- не самый удобный способ представления таких данных, хотя он показывает их все.

---

## Задание 2

Точечный график --- не самый удобный способ представления таких данных. Лучше было бы изобразить средние значения и их 95% доверительные интервалы.

Замените в графике из прошлого задания все геомы на этот стат:

```{r eval=FALSE}
  stat_summary(geom = 'pointrange', fun.data = mean_cl_normal) 
```

```{r gg-mean-conf-limit, echo=FALSE, purl=FALSE}
ggplot(data = sl, aes(x = Danger, y = TotalSleep)) + 
  stat_summary(geom = 'pointrange', fun.data = mean_cl_normal)
```

---

## Решение 2

```{r gg-mean-conf-limit, echo=TRUE, purl=FALSE}
```

---

## Задание 3

Раскрасьте график в зависимости от уровня опасности среды (используйте эстетику `colour`)

```{r gg-mean-conf-limit-coloured, echo=FALSE, purl=FALSE}
ggplot(data = sl, aes(x = Danger, y = TotalSleep, colour = Danger)) + 
  stat_summary(geom = 'pointrange', fun.data = mean_cl_normal)
```

---

## Решение 3

```{r gg-mean-conf-limit-coloured, echo=TRUE, purl=FALSE}
```

---

## Задание 4

Создайте подписи к осям и легенде, при помощи слоя подписей labs(). Отредактируйте этот код и добавьте его к графику с предыдущего шага

```{r eval=FALSE}
  labs(x = ,  = 'Продолжительность сна', colour = )
```


```{r gg-mean-conf-limit-coloured-labs, echo=FALSE, purl=FALSE}
ggplot(data = sl, aes(x = Danger, y = TotalSleep, colour = Danger)) + 
  stat_summary(geom = 'pointrange', fun.data = mean_cl_normal) +
  labs(x = 'Уровень опасности', 
       y = 'Продолжительность сна',
       colour = 'Уровень опасности')
```

---

## Решение 4

```{r gg-mean-conf-limit-coloured-labs, echo=TRUE, purl=FALSE}
```

---

class: middle, center, inverse

# Множественные сравнения

---

## Множественные сравнения: <br> число возможных сравнений

Мы могли бы сравнить среднюю продолжительность сна в разных группах при помощи t-критерия. У нас всего 5 групп. Сколько возможно между ними попарных сравнений?

```{r gg-mean-conf-limit-coloured-labs, echo=FALSE, purl=FALSE}
```

--

Всего возможно 10 сравнений.

---

## Множественные сравнения: <br> вероятность совершить ошибку I рода

Всего возможно 10 сравнений. Если для каждого вероятность ошибки I рода будет $\alpha_{per\ comparison} = 0.05$, то для всей группы из 10 сравнений --- ?

```{r gg-mean-conf-limit-coloured-labs, echo=FALSE, purl=FALSE}
```

--

Для независимых тестов вероятность совершить хотя бы одну ошибку I рода в группе сравнений будет $\alpha_{family\ wise} = 1 - (1 - 0.05)^{10} = `r 1 - (1 - 0.05)^{10}`$ (т.е. 40%).

Для зависимых тестов (например, для попарных сравнений) эта вероятность чуть ниже (Winer et al. 1991), но лучше внести поправку в $\alpha_{per\ comparison}$.


<!-- зависимость между тестами снижает степень раздутия альфы (Winer et al. 1991), поэтому даже если тесты зависимы, можно действовать как для независимых тестов. -->
<!-- Winer, B. J., Brown, D. R., & Michels, K. M. (1991). Statistical principles in experimental design, 3rd ed. New York, NY: McGraw-Hill. -->

---

## Поправка Бонферрони

Если всё-таки приходится делать много сравнений, нужно снизить $\alpha _{per\ comparison}$ до обычного уровня. Для этого фиксируем уровень $\alpha _{family\ wise}$ --- уровень значимости для одного сравнения. 

$$\alpha _{per\ comparison} = \frac{\alpha _{family\ wise}}{n}$$

--

Например, если хотим зафиксировать $\alpha _{family\ wise} = 0.05$.

С поправкой Бонферрони $\alpha _{per\ comparison} = 0.05 / 10 = 0.005$.

Это очень жесткая поправка! Мы рискуем не найти значимых различий, даже там, где они есть (ошибка II рода)...

Просто так всё сравнивать не получится. Как раз-таки дисперсионный анализ позволит избежать такого рода поправок, поскольку будем тестировать гипотезу о том, что хотя бы _одно_ среднее значение значимо отлично от других средних. 

---

class: middle, center, inverse

# Дисперсионный анализ

```{r purl=FALSE, echo = FALSE, warning=FALSE}
library(dplyr)
dat_smr <- sl %>% group_by(Danger) %>% summarise(mean = mean(TotalSleep)) 
dat <- merge(sl, dat_smr)
dat$Danger <- as.numeric(dat$Danger) + runif(nrow(dat), -0.15, 0.15)
d_lev <- c('очень низкий', 'низкий', 'средний', 'высокий', 'очень высокий')
dat_smr$Danger <- as.numeric(dat_smr$Danger)

lims <- range(sl$TotalSleep) + c(-1, 1)
yannot <- lims[1] + 0.5
set.seed(832)
gmean <- mean(sl$TotalSleep, na.rm = TRUE)

# 31 33 43 46
id <- 43
Y <- dat$TotalSleep[id]
Y_hat <-dat$mean[id]
X <- dat$Danger[id]



pl <- ggplot(data = dat, aes(x = Danger, y = TotalSleep)) + theme(legend.position = 'none', axis.text.x = element_text(angle = 30, vjust = .8, hjust = .8)) + ylim(lims[1], lims[2]) + scale_x_continuous(breaks = 1:5, labels = d_lev)

# # Общая изменчивость (отклонения от общего среднего)
pl_tot <- pl + 
  geom_segment(aes(xend = Danger, yend = gmean), colour = 'grey70') +
    geom_hline(yintercept = gmean, linetype = 'dashed') + 
    geom_point() +
  ggtitle('Общая изменчивость\n(отклонения от общего среднего)') +
    annotate('text', label = 'Общее\nсреднее', 
           x = 0,  y = gmean, hjust = -0.1, size = 4) + 
  annotate('text', label = 'SS[t] == sum((y[i] - bar(y)))^2', parse = TRUE, x = 0,  y = yannot, hjust = -0.1, size = 6) 

pl_all <- pl + 
  geom_segment(aes(xend = Danger, yend = gmean), colour = 'grey70') +
  geom_point(data = dat_smr, aes(y = mean), size = 20, shape = 45, colour = 'dodgerblue1') + 
  geom_hline(yintercept = gmean, linetype = 'dashed') + 
  # annotate('segment', x = X, y = Y, xend = X, yend = gmean, colour = 'grey70', size = 2) + 
  annotate('segment', x = X, y = Y, xend = X, yend = Y_hat, colour = '#009E73', size = 2) +
  annotate('segment', x = X, y = Y_hat, xend = X, yend = gmean, colour = '#E69F00', size = 2) +
  geom_point() +
  annotate('text', label = 'Общее\nсреднее', 
           x = 0,  y = gmean, hjust = -0.1, size = 4)

pl_no <- pl + 
  geom_hline(yintercept = gmean, linetype = 'dashed') + 
  geom_point(data = dat_smr, y = gmean, size = 20, shape = 45, colour = 'dodgerblue1') +
    annotate('segment', x = X, y = Y, xend = X, yend = gmean, colour = 'grey70', size = 2) + 
  annotate('segment', x = X + 0.05, y = Y, xend = X + 0.05, yend = gmean, colour = '#009E73', size = 2) +
    geom_point() +
  annotate('text', label = 'Общее\nсреднее', 
           x = 0,  y = gmean, hjust = -0.1, size = 4)


# library(plyr)
# Межгрупповая изменчивость (связанная с фактором)
pl_x <- pl + 
  geom_hline(aes(yintercept = gmean), linetype = 'dashed') + 
  geom_segment(data = dat_smr, aes(x = Danger, y = mean, xend = Danger, yend = gmean), colour = '#E69F00', size = 2) +
  geom_point(data = dat_smr, aes(y = mean), size = 20, shape = 45, colour = 'dodgerblue1') + 
    geom_point() +
  ggtitle('Факторная изменчивость\n(межгрупповая)')+
    annotate('text', label = 'SS[x] == sum((hat(y)[i] - bar(y)))^2', parse = TRUE, x = 0,  y = yannot, hjust = -0.1, size = 6)

# Внутригрупповая изменчивость (случайная)
pl_res <- pl + 
  geom_segment(data = dat, aes(xend = Danger, yend = mean), colour = '#009E73') +
    geom_hline(yintercept = gmean, linetype = 'dashed') + 
    geom_point(data = dat_smr, aes(y = mean), size = 20, shape = 45, colour = 'dodgerblue1') + 
    geom_point() +
  ggtitle('Случайная изменчивость\n(внутригрупповая)')+
    annotate('text', label = 'SS[e] == sum(sum((y [i] - hat(y)[i])))^2', parse = TRUE, x = 0,  y = yannot, hjust = -0.1, size = 6)
```

---

## Дисперсионный анализ (Analysis Of Variance, ANOVA)

__Дисперсионный анализ в широком смысле__ --- анализ изменений непрерывной зависимой переменной в связи с разными источниками изменчивости (предикторами). 

Мы использовали его для тестирования значимости предикторов в линейных моделях.

--

__Дисперсионный анализ в узком смысле__ --- это частный случай, когда в линейной модели используются только дискретные предикторы (факторы). 

Он используется для сравнения средних значений зависимой переменной в дискретных группах, заданных факторами.

---

## Общая изменчивость

Общая изменчивость $SS_t$ --- это сумма квадратов отклонений наблюдаемых значений $y_i$ от общего среднего $\bar y$. 

```{r gg-tot, echo=FALSE, fig.height=3.5, purl=FALSE}
pl_tot
```

---

## Отклонения от общего среднего

.pull-left[
**Межгрупповые отклонения** --- отклонения внутригрупповых средних от общего среднего ("эффекты" групп) --- факторная изменчивость. 
```{r gg-between, echo=FALSE, purl=FALSE}
pl + 
  geom_hline(aes(yintercept = gmean), linetype = 'dashed') + 
  geom_segment(data = dat_smr, aes(x = Danger, y = mean, xend = Danger, yend = gmean), colour = '#E69F00', size = 2) +
  geom_point(data = dat_smr, aes(y = mean), size = 20, shape = 45, colour = 'dodgerblue1') + 
    geom_point() +
    annotate('text', label = 'SS[x] == sum((hat(y)[i] - bar(y)))^2', parse = TRUE, x = 0,  y = yannot, hjust = -0.1, size = 6)
```
]

.pull-right[
**Внутригрупповые отклонения** --- отклонения наблюдаемых значений от внутригрупповых средних --- случайная изменчивость.
```{r gg-inner, echo=FALSE, purl=FALSE}
pl + 
  geom_segment(data = dat, aes(xend = Danger, yend = mean), colour = '#009E73') +
    geom_hline(yintercept = gmean, linetype = 'dashed') + 
    geom_point(data = dat_smr, aes(y = mean), size = 20, shape = 45, colour = 'dodgerblue1') + 
    geom_point() +
    annotate('text', label = 'SS[e] == sum(sum((y [i] - hat(y)[i])))^2', parse = TRUE, x = 0,  y = yannot, hjust = -0.1, size = 6)
```

]

---

## Структура общей изменчивости

Общая изменчивость $SS_t$ складывается из изменчивости связанной с фактором $SS_x$ и случайной изменчивости $SS_e$.

$$SS_t = SS_x + SS_e$$

```{r gg-ss, echo=FALSE, fig.height=3.5, fig.width=10, purl=FALSE}
library(gridExtra)
grid.arrange(pl_tot, pl_x, pl_res, nrow = 1)
```

---

## Средние квадраты отклонений

.pull-left[.center[
$SS_t = SS_r + SS_e$
]
]

.pull-right[
.center[
$MS_t \ne MS_r + MS_e$
]
]

```{r gg-ss, echo=FALSE, purl=FALSE}
```

.small[
.pull-left-33[
Общая  
изменчивость  
$SS_{t}= \sum{(y_i - \bar{y})^2}$  

$df_{t} = n - 1$  

Общая дисперсия  
$MS_{t} = \frac {SS_{t}}{df_{t}}$
]

.pull-right-66[

.pull-left[
Факторная изменчивость  
$SS_{x}=\sum{(\hat{y}-\bar{y})^2}$  

$df_{x} = a - 1$  

Факторная дисперсия
$MS_{x} = \frac {SS_{x}}{df_{x}}$
]

.pull-right[
Остаточная изменчивость  
$SS_{e}= \sum{(y_i - \hat{y})^2}$  

$df_{e} = n - a$

Остаточная дисперсия  
$MS_{e} = \frac{SS_{e}}{df_{e}}$]
]
]

- $a$ — количество уровней фактора

---

##  Если выборки из одной совокупности, то  

Если выборки из одной совокупности, то наблюдения из разных групп будут отличаться друг от друга не больше, чем наблюдения из одной группы, т.е. факторная дисперсия будет близка к случайной дисперсии $MS_x \sim MS_e$. Их равенство можно проверить при помощи F-критерия.

$$F_{df_x, df_e} = \frac{MS _{x}}{MS_{e}}$$


```{r gg-ss, echo=FALSE, fig.height=5, fig.width=12, purl=FALSE}
```

---

## F-критерий

.center[
$F_{df_x, df_e} = \frac{MS _{x}}{MS_{e}}$
]

Гипотезы: 

$H _0$: все выборки взяты из одной совокупности --- $\mu_1 = \mu_2  = \dots = \mu_a$. Тогда $MS _x = MS _e$.

$H _A$: какая-то из выборок из другой совокупности, т.е. какое-то (даже одно) среднее значение $\mu_k$ отличается от других. Тогда $MS _x > MS _e$.

F-статистика подчиняется F-распределению. Форма F-распределения зависит от двух параметров: $df_{x} = a - 1$ и $df_{e} = n - a$.

```{r f-distribution, echo=FALSE, purl=FALSE, fig.width=7, fig.height=2}
dfr <- data.frame(f = seq(-0.01, 9, 0.01))
ggplot(dfr, aes(x = f)) + 
  stat_function(fun = df, args = list(df1 = 4, df2 = 53), size = 1.3, n = 200) + 
  geom_hline(yintercept = 0) +
  geom_vline(xintercept = qf(p = 0.95, df1 = 4, df2 = 53), color = 'red', linetype = 'dashed') + 
  annotate('text', label = 'F при α = 0.05', x = qf(p = 0.95, df1 = 4, df2 = 53), y = 1, hjust = 1.1, vjust = 1) +
  geom_vline(xintercept = 8.0523, linetype = 'dashed') +
  annotate('text', label = 'F', x = 8.0523, y = 1, hjust = -1, vjust = 1) +
  labs(title = 'F-распределение, df1 = 4, df2 = 53', x = 'F', y = 'Плотность вероятности') + theme_bw(base_size = 10)
```

---

## Таблица дисперсионного анализа 

| Источник <br/> изменчивости  | SS | df | MS | F  |
| ---------------------------- | -- | -- | -- | --- |
| Название фактора | $SS _x = \sum{(\hat y_i - \bar y)^2}$ | $df _x = a - 1$ | $MS _x = \frac{SS _x}{df _x}$ | $F _{df _x df _e} = \frac{MS _x}{MS _e}$ |
| Случайная | $SS _e = \sum{(y _i - \hat y _i)^2}$ | $df _e = n - a$ | $MS _e = \frac{SS _e}{df _e}$ |
| Общая | $SS _t = \sum {(y _i - \bar y)^2}$ | $df _t = n - 1$ | | |



.Large[
Минимальное упоминание результатов в тексте должно содержать $F _{df _x, df _e}$ и $p$.
]



<!-- class: middle, center, inverse -->

<!-- ## Кодирование дискретных предикторов -->

<!-- --- -->

<!-- ## Параметризация  -->

<!-- .pull-left[ -->

<!-- __Параметризация индикаторных переменных__ -->

<!-- Так же известна как -->

<!-- - dummy coding -->
<!-- - treatment parametrisation -->
<!-- - reference cell model -->

<!-- <br/> -->

<!-- - В R обозначается __contr.treatment__ и используется по умолчанию. -->

<!-- ] -->

<!-- .pull-right[ -->

<!-- __Параметризация эффектов__ <br/><br/> -->

<!-- Так же известна как -->

<!-- - effects coding -->
<!-- - sum-to-zero parameterisation -->

<!-- <br/><br/> -->

<!-- - В R обозначается __contr.sum__. -->

<!-- "Классическая" параметризация для дисперсионного анализа.  -->

<!-- Нужна, если хочется использовать т.н. III тип сумм квадратов в многофакторном дисперсионном анализе со взаимодействием факторов. -->

<!-- --- -->

<!-- ## Параметризация индикаторов -->

<!-- Основная идея --- присвоить уникальные значения различным значениям фактора, используя __дихотомию__ 0 и 1. Записать это можно в форме модельной матрицы.  -->

<!-- | очень низкий <br/> $x_1$ | низкий <br/> $x_2$ | средний <br/> $x_3$ | высокий <br/> $x_4$ | очень высокий <br/> $x_5$ -->
<!-- ---- | ----- | ----- | ----- | ------ -->
<!-- очень низкий | 1 | 0 | 0 | 0 | 0 -->
<!-- низкий | 0 | 1 | 0 | 0 | 0 -->
<!-- средний | 0 | 0 | 1 | 0 | 0 -->
<!-- высокий | 0 | 0 | 0 | 1 | 0 -->
<!-- очень высокий | 0 | 0 | 0 | 0 | 1 -->

<!-- Такая форма записи избыточна! Можем принять первый фактор за референсное значение.  -->

<!-- --- -->

<!-- ## Параметризация индикаторов -->

<!-- Запись модельный матрицы нормального человека:  -->

<!-- | низкий <br/> $x_1$ | средний <br/> $x_2$ | высокий <br/> $x_3$ | очень высокий <br/> $x_4$ -->
<!-- ---- | ----- | ----- | -----  -->
<!-- очень низкий | 0 | 0 | 0 | 0  -->
<!-- низкий | 1 | 0 | 0 | 0 -->
<!-- средний | 0 | 1 | 0 | 0 -->
<!-- высокий | 0 | 0 | 1 | 0 -->
<!-- очень высокий | 0 | 0 | 0 | 1 -->

<!-- Уровень фактора `r levels(sl$Danger)[1]` будет базовым, а переменных-индикаторов всегда на 1 меньше, чем уровней фактора. -->

---

## Запись уравнения модели

Сначала построим модель :) 

```{r}
sl_mod <- lm(TotalSleep ~ Danger, data = sl)
round(coef(sl_mod), 2)
```


$$\widehat{TotalSleep}_i = 13.08 - 1.33 Danger_{\text{низкий}\ i} - 2.77 Danger_{\text{средний}\ i} - \\ - 4.27 Danger_{\text{высокий}\ i} - 9.01 Danger_{\text{очень высокий}\ i}$$

---

## Как получить предсказанные значения для каждой из групп?

$$\widehat{TotalSleep}_i = 13.08 - 1.33 Danger_{\text{низкий}\ i} - 2.77 Danger_{\text{средний}\ i} - \\ - 4.27 Danger_{\text{высокий}\ i} - 9.01 Danger_{\text{очень высокий}\ i}$$
```{r, echo=FALSE, purl=FALSE}
cft <- round(coef(sl_mod), 2)
```


Первый коэффициент среднее значение общей продолжительности сна для базового уровня (очень низкого уровня опасности). 

Другие коэффициенты --- разница между другими уровнями --- степени опасности (отклонения от базового уровня).

Например, для низкого уровня предсказанное значение продолжительности сна будет равно

$\widehat{TotalSleep}_i = 13.08 - 1.33 Danger_{\text{низкий}\ i} = `r sum(cft[1:2])`$  

Посчитайте предсказанные значения для других уровней факторов! 

---

class: middle, center, inverse

## Дисперсионный анализ в R

---

## Дисперсионный анализ в R

Используем Anova из пакета car, хотя есть и другие функции. Зачем? Когда факторов будет больше одного, эта функция сможет правильно оценить значимость каждого из них независимо от других.

Anova(результат_функции_lm) --- дисперсионный анализ.

```{r}
library(car)
sl_anova <- Anova(sl_mod)
sl_anova
```


```{r purl=FALSE, echo=FALSE}
result <- sl_anova
dfs <- paste0(result$Df, collapse= ',')
fval <- round(result$'F value'[1], 2)
sign <- ifelse(result$'Pr(>F)'[1] <= 0.01, '$p < 0.01$', ifelse(result$'Pr(>F)'[1] <= 0.05, '$p < 0.05$', ''))
```

Уровень опасности среды обитания видов животных влияет на их общую продолжительность сна $(F _{`r dfs`} = `r fval`$, `r sign`).

---

## Описание результатов дисперсионного анализа

Результаты дисперсионного анализа можно представить в виде таблицы

- Общая продолжительность сна различается у видов животных, которые в разной степени подвержены опасностям в течение жизни.

| | SS | df | F | P |
| -- | -- | -- | - | - | 
| Уровень опасности | 457.3 | 4.00 | 8.1 | <0.01 | 
|  Остаточная | 752.4 | 53.00 |  |  |

```{r purl=FALSE, echo=FALSE, results='hide'}
library(xtable)
source('support_mathmethr.R')
smr <- fix_Anova(sl_anova,
                 rown = c('Уровень опасности', 'Остаточная'), 
                 coln = c('SS', 'df', 'F', 'P'))
xtb <- xtable(
  smr,
  caption = 'Результаты дисперсионного анализа продолжительности сна млекопитающих в зависимости от уровня опасностей, которым они подвергаются в течении жизни. SS --- суммы квадратов отклонений, df --- число степеней свободы, F --- значение F-критерия, P --- уровень значимости',
  label = 'tab:one-anova-sl')
print.xtable(xtb, comment = F, caption.placement = 'top')
```

---

## Вопрос: 

Назовите условия применимости дисперсионного анализа

--

Подсказка: дисперсионный анализ --- линейная модель, как и регрессия.

--

### Условия примененимости дисперсионного анализа:

- Случайность и независимость групп и наблюдений внутри групп;
- Нормальное распределение остатков;
- Гомогенность дисперсий остатков.

--

### Другие ограничения

- Лучше работает, если размеры групп примерно одинаковы (т.н. сбалансированный дисперсионный комплекс);
- Устойчив к отклонениям от нормального распределения (при равных объемах групп или при больших выборках).

---

## Задание: Проверьте условия применимости

Проверьте условия применимости дисперсионного анализа для модели `sl_mod`, Дополните код, чтобы построить графики остатков.

```{r eval=FALSE}
# Данные для анализа остатков
sl_diag <- fortify()
head(sl_diag)
# График расстояния Кука
ggplot(data = , aes(x = 1:nrow(   ), y = )) + 
  geom_bar(stat = 'identity')
# График остатков от предсказанных значений
ggplot(data = , aes(x = , y = .stdresid)) + 
  geom_
# Квантильный график остатков
qqPlot
```

---

## Решение:

```{r purl=FALSE}
# Данные для анализа остатков
sl_diag <- fortify(sl_mod)
head(sl_diag)
```

---

## Решение: 

```{r purl=FALSE}
# График расстояния Кука
ggplot(data = sl_diag, aes(x = 1:nrow(sl_diag), y = .cooksd)) + 
  geom_bar(stat = 'identity')
```

--

- Влиятельных наблюдений нет.

---

## Решение: 

```{r purl=FALSE}
# График остатков от предсказанных значений
ggplot(data = sl_diag, aes(x = .fitted, y = .stdresid)) + 
  geom_point()
```

--

- В одной из групп маленький разброс.

В данном случае это не страшно, т.к. дисперсионный анализ устойчив к ситуации, когда в одной из групп разброс меньше, чем в других (особенно, если данные не слишком несбалансированные) (Underwood, 1997, McGuinness, 2002).

---

## Решение: 

Если предиктор --- дискретная переменная, то вместо обычного точечного графика остатков лучше построить боксплот остатков.

```{r purl=FALSE}
# График остатков от значений дискретного предиктора
ggplot(data = sl_diag, aes(x = Danger, y = .stdresid)) + geom_boxplot()
```

--

- Остатки в пределах двух стандартных отклонений.
- Подозрительно маленькая дисперсия продолжительности сна в группе с очень высоким уровнем опасности.

---

## Решение: 

```{r purl=FALSE, fig.height=6, fig.width=8}
qqPlot(sl_mod)
```

--

- Остатки распределены нормально

---

## Решение: Паттерны в остатках (графики остатков от переменных в модели и вне ее).

На самом деле, нужно еще построить графики остатков от переменных в модели и вне ее --- чтобы выяснить, не забыли ли мы включить другие важные предикторы.

Постройте самостоятельно графики, используя код. Какие из переменных хорошо было бы добавить в модель?


```{r eval=FALSE}
sl_diag_full <- data.frame(sl_diag, sl)
gg_other <- ggplot(sl_diag_full, aes(y = .stdresid)) + 
  geom_hline(yintercept = 0)
gg_other + geom_point(aes(x = log(BodyWt)))
gg_other + geom_point(aes(x = log(BrainWt)))
gg_other + geom_point(aes(x = NonDreaming))
gg_other + geom_point(aes(x = Dreaming))
gg_other + geom_point(aes(x = log(LifeSpan)))
gg_other + geom_point(aes(x = Gestation))
gg_other + geom_point(aes(x = Predation))
gg_other + geom_point(aes(x = Exposure))
```

---

## Решение: Паттерны в остатках (графики остатков от переменных в модели и вне ее).

```{r echo=FALSE, fig.height=4, fig.width=11}
sl_diag_full <- data.frame(sl_diag, sl)
gg_other <- ggplot(sl_diag_full, aes(y = .stdresid)) + 
  geom_hline(yintercept = 0)
library(gridExtra)
grid.arrange(
gg_other + geom_point(aes(x = log(BodyWt))),
gg_other + geom_point(aes(x = log(BrainWt))),
gg_other + geom_point(aes(x = NonDreaming)),
gg_other + geom_point(aes(x = Dreaming)),
gg_other + geom_point(aes(x = log(LifeSpan))),
gg_other + geom_point(aes(x = Gestation)),
gg_other + geom_point(aes(x = Predation)),
gg_other + geom_point(aes(x = Exposure)), nrow = 2)
```

--

- На всех графиках, кроме Predation и Exposure, величина остатков зависит от переменных, не включенных в модель. Правильно было бы их добавить. Но сейчас, в учебных целях, мы продолжим работать с простым однофакторным дисперсионным анализом.

---

class: middle, center, inverse

# Post hoc тесты

---

## Post hoc тесты

Дисперсионный анализ показывает, есть ли влияние фактора (= различаются ли средние значения зависимой переменной между группами).

Пост-хок тесты показывают, какие именно из возможных пар средних значений различаются.

---

## Какие бывают post hoc тесты

Тесты без поправки на число сравнений:

- Наименьшая значимая разница Фишера (Fisher's Least Significant Difference)

Тесты с поправкой для уровня значимости $\alpha$:

- Поправка Бонферрони (Bonferroni correction)
- Поправка Сидака (Šidák's correction)

Тесты, основанные на распределении стьюдентизированного размаха:

- Тест Тьюки (Tukey's Honest Significant Difference, HSD)
- Тест Стьюдента-Ньюмена-Кьюлса (Student-Newman-Kewls test, SNK)
- Тест Даннета (Dunnet's test) --- используется для сравнения с контрольной группой
- Тест Райана (REGW --- Ryan, Einot, Gabriel, Welsch procedure) --- тяжело сделать вручную

Тесты, основанные на F-тестах:

- Критерий Дункана (Dunkan's test)
- Тест Шеффе (Scheffe's test)
- Тест Райана (REGW --- Ryan, Einot, Gabriel, Welsch procedure) --- тяжело сделать вручную

---

## Свойства post hoc тестов для попарных сравнений средних

- Применяются, если влияние фактора значимо;
- Делают поправку для снижения вероятности ошибки I рода $\alpha$ (но не слишком, чтобы не снизилась мощность, и не увеличилась вероятность ошибки второго рода $\beta$);
  - Учитывают величину различий между средними;
  - Учитывают количество сравниваемых пар;
- Различаются по степени консервативности (мы возьмём тест Тьюки --- разумный компромисс); 
- Работают лучше при равных объемах групп, при гомогенности дисперсий.

---

## Тест Тьюки (Tukey's Honest Significant Difference)

Используется стьюдентизированный t-критерий  
с $df = df_e = n - p$ и $m = p$ (общее число групп):

$$q = \frac{\bar{y}_i - \bar{y}_j}{\sqrt{MS_e\frac{1}{2} \large(\frac{1}{n_i} + \frac{1}{n_j}\large)}}$$

Требуется равенство дисперсий.

---

## Распределение стьюдентизированного размаха <br/> Studentized range distribution

Это распределение стандартизованной разницы минимального и максимального средних __для любого числа выборок__ из одной генеральной совокупности (форма зависит от $df$ и от числа выборок $m$).

.pull-left[

```{r gg-tukey-distr, echo=FALSE, purl=FALSE}
# https://en.wikipedia.org/wiki/Studentized_range_distribution
# https://commons.wikimedia.org/wiki/File:StudentizedRangePDF.svg
dtukey <- function(q, nmeans, df) {
    delta = 0.001
    return (ptukey(q+delta, nmeans, df) - ptukey(q, nmeans, df)) / delta
}

ggplot(data = data.frame(x = 0:7), aes(x = x)) +
  stat_function(fun = dtukey, args = list(nmeans = 2, df = 10), 
                aes(colour = 'm = 2, df = 10'))+
    stat_function(fun = dtukey, args = list(nmeans = 2, df = 100), 
                  aes(colour = 'm = 2, df = 100'))+
  stat_function(fun = dtukey, args = list(nmeans = 3, df = 10), 
                aes(colour = 'm = 3, df = 10'))+
    stat_function(fun = dtukey, args = list(nmeans = 3, df = 100), 
                aes(colour = 'm = 3, df = 100'))+
  stat_function(fun = dtukey, args = list(nmeans = 5, df = 10), 
                aes(colour = 'm = 5, df = 10'))+
  stat_function(fun = dtukey, args = list(nmeans = 5, df = 100), 
                aes(colour = 'm = 5, df = 100')) +
  scale_colour_brewer('', palette = 'Paired') +
  labs(x = 'q', y = 'Плотность вероятности') +
  theme(legend.position = c(0.8, 0.6), legend.background = element_blank())
```


]
.pull-right[

Формула для случая равных дисперсий и разных объемов групп:

$$q = \frac{\bar{y}_{max} - \bar{y}_{min}}{\sqrt{s^2\frac{1}{2} \large(\frac{1}{n_i} + \frac{1}{n_j}\large)}}$$

]

---

## Пост хок тест Тьюки в R

- `glht()` - 'general linear hypotheses testing';
- `linfct` - аргумент, задающий гипотезу для тестирования;
- `mcp()` - функция, чтобы задавать множественные сравнения (обычные пост-хоки);
- `Danger` = 'Tukey' --- тест Тьюки по фактору `Danger`.

```{r, warning=FALSE, message=FALSE}
library(multcomp)
sl_pht <- glht(sl_mod, linfct = mcp(Danger = 'Tukey'))
```

---

## Результаты попарных сравнений (тест Тьюки)

```{r, R.options=list(width = 80)}
summary(sl_pht)
```

---

## Описываем результаты пост хок теста

- Продолжительность сна у видов, подвергающихся очень высокому уровню опасности в течение жизни, значительно меньше, чем у тех, кто живет при среднем, низком и очень низком уровне опасности (тест Тьюки, $p < 0.05$). 

--

Но лучше ещё и нарисовать график.

---

## Данные для графика при помощи `predict()`

```{r}
MyData <- data.frame(Danger = levels(sl$Danger))
MyData$Danger <- factor(MyData$Danger, levels = levels(sl$Danger), 
                        labels = levels(sl$Danger))
Predictions <- predict(sl_mod, newdata = MyData, 
                      interval = 'confidence')
MyData <- data.frame(MyData, Predictions)
MyData
```

---

## Задание

Используя данные из датафрейма MyData, дополните код и постройте график, где разными столбиками с заливкой будут показаны предсказанные средние значения, а усами будут показаны их доверительные интервалы.

```{r gg-means, echo=FALSE, eval=TRUE, purl=FALSE}
gg_means <- ggplot(data = MyData, aes(x = Danger, y = fit)) + 
  geom_bar(stat = 'identity', fill = 'turquoise', width = 0.5) + 
  geom_errorbar(aes(ymin = lwr, ymax = upr), width = 0.1) +
  labs(x = 'Уровень опасности', y = 'Продолжительность сна')
gg_means
```

```{r eval=FALSE}
gg_means <- ggplot(data = , aes(x = , y = )) + 
  geom_bar(stat = '', width = 0.5) + 
  geom_errorbar(aes(ymin = , ymax = ), width = 0.1) +
  labs()
gg_means
```

---

## Этот график можно использовать для представления результатов

```{r gg-means}
```

--

Этот график можно использовать для представления результатов, но здесь не видно, какие именно группы различаются. Можно улучшить этот график.

---

## Значимо различающиеся группы обозначим разными буквами

```{r}
gg_means +
  geom_text(aes(label = c('A', 'A', 'A', 'AB', 'B')), 
            vjust = -0.3, hjust = 1.4, size = 6)
```

---

## Другой вариант - обозначить 'гомогенные группы'

```{r}
gg_means +
  annotate(geom = 'segment', x = 0.5, y = 16, xend = 4.5, yend = 16) +
  annotate(geom = 'segment', x = 3.5, y = 13, xend = 5.5, yend = 13)
```

---

## Наконец, можно показать все значимые различия

```{r}
gg_means +
  annotate(geom = 'segment', x = 1, y = 15.3, xend = 5, yend = 15.3) +
  annotate(geom = 'segment', x = 2, y = 14.2, xend = 5, yend = 14.2) +
  annotate(geom = 'segment', x = 3, y = 13, xend = 5, yend = 13) +
  annotate(geom = 'text', x = 5, y = 15.3, hjust = 0, label = '< 0.001') +
  annotate(geom = 'text', x = 5, y = 14.2, hjust = 0, label = '< 0.001') +
  annotate(geom = 'text', x = 5, y = 13, hjust = 0, label = '   0.012')
```

---

## Take home messages

- При множественных попарных сравнениях увеличивается вероятность ошибки первого рода. Поправка Бонферрони --- способ точно рассчитать, насколько нужно снизить уровень значимости для каждого из сравнений
- При помощи дисперсионного анализа можно проверить гипотезу о равенстве средних значений
- Условия применимости (должны выполняться, чтобы тестировать гипотезы)
    - Случайность и независимость групп и наблюдений внутри групп
    - Нормальное распределение
    - Гомогенность дисперсий
- Post hoc тесты --- это попарные сравнения после дисперсионного анализа, которые позволяют сказать, какие именно средние различаются

---

## Дополнительные ресурсы

- Quinn, Keough, 2002, pp. 173-207
- Logan, 2010, pp. 254 - 282
- [Open Intro to Statistics](http://www.openintro.org/stat/) 
- Sokal, Rohlf, 1995, pp. 179-260
- Zar, 2010, pp. 189-207
