---
title: Презентации и данные
output:
  html_document:
    toc: true
    toc_float:
      collapsed: false
    theme: flatly
    highlight: haddock
    include:
      after_body: _footer.html
    css: page_styles.css
---

## 1. Знакомство с R

- Презентация: [01_intro_to_r.html](01_intro_to_r.html)
-   Код: [01_intro_to_r.R](01_intro_to_r.R)
-   Дополнительные упражнения: [01_intro_to_r_exercises.R](01_intro_to_r_exercises.R)

## 2. Тестирование гипотез. Анализ мощности

```{r eval=FALSE}
install.packages("readxl")
install.packages(c("Hmisc", "ggplot2", "effsize", "pwr"))
```

- Презентация: [02_power.html](02_power.html)
- Код: [02_power_code.R](02_power_code.R)
- Данные: [fleabeetles-subset.xlsx](data/fleabeetles-subset.xlsx)

## 3. Регрессионный анализ, ч.1

```{r eval=FALSE}
install.packages("car")
install.packages("cowplot")
```

- Презентация: [03_regression1.html](03_regression1.html)
- Код: [03_regression1_code.R](03_regression1_code.R)
- Данные:
    - [nuclear_teeth.xlsx](data/nuclear_teeth.xlsx) | [nuclear_teeth.csv](data/nuclear_teeth.csv)

## 4. Регрессионный анализ, ч.2
```{r eval=FALSE}
install.packages("gridExtra")
```

- Презентация: [04_regression2.html](04_regression2.html)
- Код: [04_regression2_code.R](04_regression2_code.R)
- Данные: [river.xlsx](data/river.xlsx) | [river.csv](data/river.csv)

## 5. Дисперсионный анализ, ч.1

```{r eval=FALSE}
install.packages("multcomp")
```

- Презентация: [05_anova1.html](05_anova1.html)
- Код: [05_anova1_code.R](05_anova1_code.R)
- Данные: [sleep.xlsx](data/sleep.xlsx) | [sleep.csv](data/sleep.csv)

## 6. Дисперсионный анализ, ч.2

- Презентация: [06_anova2.html](06_anova2.html)
- Код: [06_anova2_code.R](06_anova2_code.R)
- Данные: [eysenck.csv](data/eysenck.csv)

## 7. Анализ главных компонент

```{r eval=FALSE}
install.packages(c("DAAG", "RColorBrewer", "vegan", "HSAUR", "ggrepel"))
```

<!-- - Презентация: [07_pca.pdf](07_pca.pdf) -->
<!-- - Код: [07_pca_code.R](07_pca_code.R) -->

## 8. Дискриминантный анализ

<!-- - Презентация: [08_da.pdf](08_da.pdf) -->
<!-- - Код: -->
<!--   + [код R](08_da_code.R) -->
<!--   + [LDA_helper_functions.R](LDA_helper_functions.R) -->
<!-- - Данные: [penguins.xlsx](data/penguins.xlsx) -->

## 9. Ординация и классификация с использованием мер сходства-различия

```{r eval=FALSE}
install.packages("ape")
install.packages("pvclust")
install.packages("phangorn")
```

<!-- - Презентация: [09_dist.pdf](09_dist.pdf) -->
<!-- - Код: [09_dist_code.R](09_dist_code.R) -->
